臺灣士林地方法院民事判決　　　　　　 100年度家訴字第43號
原　　　告　胡政弘
訴訟代理人　謝杏奇律師
被　　　告　胡金次
　　　　　　胡金光
上列當事人間請求給付扶養費事件，本院於民國100 年9 月20日
言詞辯論終結，判決如下：
    主  文
被告胡金次應自民國100 年1 月1 日起，至原告死亡之日止，按
月於每月五日給付原告新臺幣貳仟貳佰柒拾陸元。
被告胡金光應自民國100 年1 月1 日起，至原告死亡之日止，按
月於每月五日給付原告新臺幣貳仟貳佰柒拾陸元。
原告其餘之訴及假執行之聲請均駁回。
本判決第一項、第二項已到期部分得假執行。
訴訟費用由被告胡金次負擔四分之一、被告胡金光負擔四分之一
，餘由原告負擔。
    事實及理由
一、程序部分：
  一本件原告以其不能維持生活且無謀生能力為由，於民國99年
    12月16日具狀提起本訴，請求被告胡金次、胡金正、胡金光
    應按月各給付原告新臺幣（下同）5,000 元。惟關於被告胡
    金正部分，兩造已於100 年9 月20日成立訴訟上之和解，有
    本院和解筆錄1 份在卷可佐，故此部分之訴訟業已終結，已
    無繼續審判之必要。然本院仍應就原告訴請被告胡金次、胡
    金光給付扶養費部分之請求，繼續審理判決，先予敘明。
  二次按訴狀送達後，原告不得將原訴變更或追加他訴。但請求
    之基礎事實同一、或擴張或縮減應受判決事項之聲明、或不
    甚礙被告之防禦及訴訟之終結者，不在此限，民事訴訟法第
    255 條第1 項第2 款、第3 款、第7 款分別定有明文。查原
    告訴之聲明原為：被告胡金次、胡金光應自民國100 年1 月
    1 日起，按月於每月5 日前各給付原告5,000 元等語；惟其
    嗣於民國100 年8 月26日言詞辯論期日當庭變更訴之聲明為
    ：被告胡金次、胡金光應自民國100 年1 月1 日起，按月於
    每月5 日前各給付原告4,210 元等語。核其先後請求之基礎
    事實同一，僅係減縮應受判決事項之聲明，亦無礙於被告之
    防禦及訴訟之終結，依照上開規定，原告所為此部分訴之變
    更，經核於法尚無不合，應予准許。
  三本件被告胡金次、胡金光均經合法通知，未於言詞辯論期日
    到場，核無民事訴訟法第386 條所列各款情形，爰依原告之
    聲請，由其一造辯論而為判決。
二、本件原告起訴主張略以：原告胡政弘與配偶鄭梅娥婚後育有
    長子胡金次、次子胡金正、三子胡金光，原告之配偶鄭梅娥
    嗣已死亡，原告乃於民國88年間由臺北搬遷至花蓮居住，自
    此與3 名子女失聯近20年。惟原告目前因年邁無業且名下無
    任何財產，每月依靠老人年金3,000 元維持生活，復因經濟
    拮据，僅得在國有土地上自建木造平房居住，家中無水無電
    ，平日盛接雨水，並撿拾木材燒火以供煮水、烹食。嗣花蓮
    縣久未下雨，原告因存水用盡幾乎無法生活，幸經花蓮縣老
    人暨家庭關懷協會訪視後緊急贈送礦泉水始度過難關。然原
    告已年屆72歲，因年邁而無謀生能力，每月老人年金3,000
    元尚不足以維持基本生活，且因膝下有3 名子女，亦無法申
    請低收入戶補助，生活已陷入困難，自有請求被告給付扶養
    費之必要。又原告現居住在花蓮縣，按行政院主計處公布98
    年度家庭收支調查報告，平均每人每月消費支出為15,632元
    ，扣除原告每月可領取之老人年金3,000 元後，應由原告之
    法定扶養義務人即被告胡金次、胡金光、案外人胡金正等三
    人平均分擔12,632元，爰依法請求被告胡金次、胡金正按月
    給付扶養費4,210 元等語，並聲明：(一)被告胡金次、胡金光
    應自民國100 年1 月1 日起，按月於每月5 日前各給付原告
    4,210 元。(二)原告願供擔保，請准宣告假執行。(三)訴訟費用
    由被告負擔。
三、被告胡金次、胡金光均未於言詞辯論期日到場爭執，亦未提
    出書狀作任何聲明或陳述。
四、經查，原告主張之上開事實，業據提出戶籍謄本、財政部臺
    灣省北區國稅局97年度及98年度綜合所得稅籍資料清單、財
    產歸屬資料清單等件為證。且原告於97、98、99年度皆無任
    何所得收入，名下財產僅有汽車乙輛，財產總額為0 元等情
    ，有財政部臺北市國稅局士林稽徵所100 年6 月15日財北國
    稅士林綜所一字第0000000000號函附之財產歸屬資料清單在
    卷可稽，復經本院依職權調閱稅務電子閘門財產所得調件明
    細表查核無誤，堪信原告主張之事實為真正。
五、按直系血親相互間互負扶養之義務；負扶養義務者有數人時
    ，應依左列順序定其履行義務之人：一直系血親卑親屬。二
    直系血親尊親屬。三家長。四兄弟姊妹。五家屬。六子婦、
    女婿。七夫妻之父母；負扶養義務者有數人而其親等同一時
    ，應各依其經濟能力，分擔義務。受扶養權利者，以不能維
    持生活而無謀生能力者為限；前項無謀生能力之限制，於直
    系血親尊親屬不適用之。又扶養之程度，應按受扶養權利者
    之需要與負扶養義務者之經濟能力及身分定之，民法第1114
    條第1 款、第1115條第1 項、第3 項、第1117條及第1119條
    分別定有明文。查原告現因年事已高，已無工作能力，而其
    名下復無任何財產，目前僅依賴政府按月支給之老人年金3,
    000 元度日，顯已不能維持自己生活，自有受扶養之必要。
    本件被告胡金次、胡金光及案外人胡金正既為原告之直系血
    親卑親屬，為法定扶養義務人，而原告現已不能維持生活，
    被告胡金次、胡金光自應按受扶養權利者即原告之需要，各
    依其經濟能力，分擔扶養義務。
六、次查，被告胡金次於97、98、99年度之所得收入分別為56,4
    48元、56,448元、0 元，且其名下無任何財產；被告胡金光
    於97、98、99年度之所得收入分別為250,000 元、125,600
    元、0 元，名下亦無任何財產；此外，原告之次子胡金正於
    97、98、99年度之所得收入分別為20,000元、0 元、366,06
    8 元，名下財產僅有投資1 筆，財產總額為1,390 元等情，
    業經本院依職權調閱稅務電子閘門財產所得調件明細資料查
    核在案，並有財政部臺北市國稅局士林稽徵所100 年6 月15
    日財北國稅士林綜所一字第0000000000號函附之財產歸屬資
    料清單在卷可佐。又本院審酌被告胡金次、胡金光之年齡分
    別為52歲、45歲，應具有相當之工作能力，且被告胡金次、
    胡金光均未到庭對於扶養費之數額及比例加以爭執，是以本
    院斟酌被告胡金次、胡金光及案外人胡金正之經濟能力後，
    認原告請求被告胡金次、胡金光各以3 分之1 比例分擔扶養
    費，尚屬妥適。另原告固主張被告胡金次、胡金光應依行政
    院主計處編印之98年度臺灣地區家庭收支調查報告所載花蓮
    縣家庭平均每人每月消費支出之金額作為計算基準，據以計
    算被告胡金次、胡金光每月應負擔之扶養費用等語。惟查，
    行政院主計處就我國各縣市所為之家庭收支調查報告中「消
    費支出」之項目，雖含括食品費、飲料費、衣著及鞋襪費用
    、燃料及水電費、家庭設備及家事管理費、保健醫療費用、
    運輸通訊費用等在內，雖已包含日常生活所需之食衣住行育
    樂各項費用，然該計算基準僅屬一般性之客觀平均值，其中
    甚至包含個人交通工具之購置、保養費、保險費，娛樂消遣
    費用、套裝旅遊費用、餐廳及旅館與教育費在內，故本院考
    量該家庭收支調查報告中部分支出項目顯非原告實際生活所
    需之必要費用，則原告應受扶養之程度顯難適用上述標準定
    之。況依行政院主計處最新公布之99年度家庭收支調查報告
    所載，以原告所住居之花蓮縣地區為基準，平均每人每月之
    消費性支出金額為16 ,319 元；惟該年度每戶家庭平均所得
    收入為904,472 元，而依被告胡金次、胡金光及案外人胡金
    正等三人於該年度之所得收入估算合計僅約366,068 元，已
    明顯低於上述花蓮縣家庭之平均收入，本院因認適用上開標
    準即非適當。再者，本院審酌內政部依社會扶助法第4 條規
    定公告之各縣市最低生活費標準，係由中央、直轄市主管機
    關參照中央主計機關所公布該地區最近一年每人可支配所得
    中位數百分之六十定之，並於新年度計算出之數額較現行最
    低生活費變動達百分之五以上時調整之，上揭最低生活費之
    數額應足以維持原告之基本生活，且較符合原告之實際生活
    所需。故認本件應以內政部公告100 年度臺灣省每人每月之
    最低生活費9,829 元為計算基準，扣除原告每月可領取之老
    人年金3,000 元後，再依被告胡金次、胡金光各應負擔之扶
    養費比例1/3 予以計算，被告胡金次、胡金光每人應按月負
    擔原告之扶養費數額為2,276 元（[9829 －3000 ]×1/3 ＝
    2,276 ，元以下四捨五入），始屬允當。
七、綜上所述，原告請求被告胡金次、胡金光均應自民國100 年
    1 月1 日起，至原告死亡之日止，按月於每月5 日各給付原
    告扶養費新臺幣2,276 元，為有理由，應予准許；逾此部分
    之請求則無理由，應予駁回。
八、本判決主文第1 項、第2 項已到期之部分，係命被告履行扶
    養義務之判決，自應依民事訴訟法第389 條第1 項第2 款規
    定，依職權宣告假執行。至於原告敗訴之部分，其訴既經駁
    回，則其假執行之聲請亦失所附麗，均應併予駁回，附此敘
    明。
九、據上論結，本件原告之訴為一部有理由、一部無理由，依民
    事訴訟法第385 條第1 項前段、第79條、第389 條第1 項第
    2 款，判決如主文。
中    華    民    國    100    年    10    月    4    日
                   家事庭  法  官  陳章榮
以上正本係照原本作成。
如對本判決上訴，須於判決送達後20日內向本院提出上訴狀。
中    華    民    國    100    年    10    月    4    日
                           書記官  丁梅芬